臺灣臺南地方法院民事判決
110年度訴字第1618號
原      告  蔡秉豪
訴訟代理人  鄭凱元律師
被      告  林郁峰


上列當事人間請求使用鄰地事件，本院於民國111年9月15日言詞
辯論終結，判決如下：
    主  文
被告應於門牌號碼臺南市○○區○○路○○○號建物之如附件所示之外
牆漏水修繕工程之施作期間，容許原告使用如臺南市臺南地政事
務所民國111年5月5日DAA59700號土地複丈成果圖即附圖所示編
號A（一‧四三平方公尺）、B（十九‧０五平方公尺）範圍之臺南
市○○區○○段○○○○○地號土地上空，及其上同段一三八二三建號即
門牌號碼臺南市○○區○○路○○○號建物之屋頂。
訴訟費用由被告負擔。
本判決於原告以新臺幣拾萬元為被告供擔保後，得假執行。但被
告如以新臺幣參拾萬元為原告預供擔保，得免為假執行。
    事實及理由
壹、程序部分：
　　按訴狀送達後，原告不得將原訴變更或追加他訴，但有下列
    各款情形之一者，不在此限：二、請求基礎事實同一者，民
    事訴訟法第255條第1項第2款定有明文。原告原僅以民法第8
    00條之1準用民法第792條提起本件訴訟，並聲明：被告應容
    許原告使用坐落臺南市○○區○○段00000地號土地上空及同段1
    3823建號建物之屋頂（見本院卷第15頁）；嗣追加類推適用
    民法第792條為其請求權基礎（見本院卷第81頁），並變更
    聲明為：被告應於如附件所示工程（下稱系爭工程）之施作
    期間，容許原告使用如臺南市臺南地政事務所民國111年5月
    5日DAA59700號土地複丈成果圖即附圖所示編號A、B範圍之
    臺南市○○區○○段00000地號土地上空及同段13823建號建物之
    屋頂（見本院卷第197頁）（下稱系爭上空及屋頂）。經核
    原告此一訴之追加變更，其請求之基礎事實與原起訴實為同
    一，自應准許。
貳、實體部分：
一、原告主張：
　㈠原告所有坐落臺南市○○區○○段00000地號土地上建物即門牌號
    碼臺南市○○區○○路000號房屋 (下稱603號房屋），與被告所
    有坐落臺南市○○區○○段00000地號土地上同段13823號建物即
    門牌號碼臺南市○○區○○路000號房屋 (下稱601號房屋）相鄰
    接。603號房屋與601號房屋相鄰側之外部牆壁（下稱系爭外
    牆)，因日曬風吹雨淋，產生龜裂而失去防水效用，每逢颱
    風或暴雨，系爭外牆即會出現滲漏水灌入室內的情形，曾經
    導致603號房屋內1樓地面累積大量積水、1樓電線受潮短路
    走火、1樓和2樓天花板和牆壁存有多處裂縫等災情。
　㈡原告雖屢次委請防水廠商從603號房屋室內進行油漆和防水工
    程，但系爭外牆滲漏水的情形未見改善，依然一再發生，顯
    見從室內進行防水修繕並無法解決系爭外牆的漏水問題。嗣
    經原告與防水廠商討論，防水廠商認為系爭工程係施作採用
    包覆不鏽鋼鐵皮外殼，以此隔絕外部雨水，才能根本解決問
    題；而603號房屋與601號房屋又僅間距不到10公分寬，因此
    欲進行穿系爭工程，勢必需要使用601號房屋屋頂，以供吊
    運鷹架、吊運防水材料、架設鷹架而進行工程的施作，然原
    告與被告就此協商，屢屢遭拒。
　㈢又系爭工程至多僅需7天施工期間，需要使用601號房屋屋頂
    的面積也僅20平方公尺左右，且601號房屋屋頂為封閉性屋
    頂，因此並不會侵害被告生活隱私，但倘若原告未能進行系
    爭工程，將持續飽受漏水之苦，電路走火亦可能再行發生，
    從而危及自己甚至周圍鄰局的生命財產安全，是原告請求使
    用601號房屋屋頂有其必要性。爰依民法第800條之1準用民
    法第792條或類推適用民法第792條擇一提起本件訴訟等語。
　㈣並聲明：⒈如主文所示；⒉願供擔保，請准宣告假執行。
二、被告則以：
　㈠就原告主張系爭外牆滲漏水所生之損害而言，603號房屋1樓
    電線短路走火，不排除可能是原告長年將603號房屋出租予
    火鍋店經營，而屬商業用電、餐飲環境潮溼的通病所造成。
    原告無法證明該電線走火事故的發生原因、發生時間點，亦
    無法證明是否與系爭外牆漏水存在因果關係。
　㈡就原告修繕系爭外牆漏水的目的而言，原告於110年間終止與
    火鍋電的租約後，立刻將603號房屋出租予牙科診所，該牙
    科診所目前正在進行內部裝潢工程。如此顯見原告有意修繕
    系爭外牆漏水，並非出於公共安全之必要考量，而係出於出
    租營利之目的，否則原告即應在可能的公共危害問題解決前
    ，不再出租予他人。
　㈢就原告主張系爭外牆滲漏水的修繕方式而言，系爭工程只是
    原告私下與防水工程業者討論的結果，無法確定是否為真正
    根本解決之道，也無法確定是否係唯一的治漏修繕工法。此
    外，系爭工程可能衍生後續越界、占用被告土地的問題，且
    工程進行中，被告還要承擔工人在601號房屋屋頂的工安風
    險，工人踩踏601號房屋的鐵皮屋頂也可能造成某程度的損
    壞。
  ㈣原本兩造另有提出在603號房屋與601號房屋縫隙間裝設排流
    水槽的治漏方案 (下稱裝水槽工程)，並由原告租用排流水
    槽所占用的被告土地，但原告就此方案卻又反悔，可見得係
    原告沒有協調意願。且原告家人對被告態度向來不甚友善，
    被告主觀上不只不願，也不敢同意原告使用601號房屋屋頂
    進行系爭工程的請求，只能維持現狀，以避免衍生後續糾紛
    。如此種種均足見原告請求使用601號房屋屋頂並無必要性
    可言，屬於侵害被告之所有權等語，資為抗辯。
　㈤並聲明：原告之訴駁回。
三、本院得心證之理由：
  ㈠603號房屋與601號房屋分別為原告和被告所有，2棟房屋相鄰
    接，又603號房屋之系爭外牆有滲漏水情形，經多次從室內
    採取油漆和防水工程卻未見改善，以致603號房屋逢颱風或
    暴雨之際就會發生漏水滲入室內，1樓地面因而會有積水，1
    樓和2樓天花板和牆壁也多處出現裂痕等情，有土地登記第
    二類謄本共2份、建物登記第二類謄本共2份、室內防水工程
    明細單1份、603號房屋滲漏水狀況照片共10張、603號房屋
    和601號房屋外觀相鄰狀況照片共3張附卷可佐（見本院卷第
    21至第27頁、第31頁、第37至第43頁），且為被告所不爭執
    ，首堪採信。
  ㈡按土地所有人因鄰地所有人在其地界或近旁，營造或修繕建
    築物或其他工作物有使用其土地之必要，應許鄰地所有人使
    用其土地，但因而受損害者，得請求償金，民法第792條定
    有明文。復按我國民法關於不動產相鄰關係之制度，旨在調
    和相鄰不動產之利用上衝突，而擴張或限制相鄰不動產所有
    權內容，以發揮各不動產之最大經濟機能；而依民國98年1
    月23日增訂之同法第800條之1規定，民法第774條至第800條
    規定，於其他土地、建築物或其他工作物利用人準用之；亦
    即，不動產之相鄰關係，不僅指相鄰土地之所有人或利用人
    相互間，建築物之所有人或利用人相互間，甚係土地或建築
    物之所有人或利用人相互交錯間，原則上亦包括在內（最高
    法院105年度台上字第1407號判決意旨參照）。另按民法相
    鄰關係之規定，其性質為因法律規定所生不動產所有人所有
    權內容之擴張；周圍不動產所有人所有權內容之限制，雖為
    周圍不動產之物上負擔，然周圍不動產所有人並無犧牲自己
    重大財產利益，以實現不動產所有人最大經濟利益之義務；
    是以，相鄰關係規定中之必要性認定，應由法院依社會通常
    觀念，斟酌不動產之位置、面積、用途、社會變化等，並就
    周圍不動產之狀況、周圍不動產所有人之利害得失等因素，
    比較衡量雙方之利益及損害，綜合判斷之（最高法院111年
    度台上字第1201號判決意旨參照）。
  ㈢經查：
  ⒈603號房屋因系爭外牆喪失防水功能，而致使雨水滲漏進入室
    內，因此地板和天花板各處多有裂縫，1樓地板亦因下雨而
    有積水等情，業據前述。再細究原告所提出之603號房屋室
    內相關照片，更可見房屋滲漏水範圍甚廣，且情形並不輕微
    ，其中室內牆壁之粉刷有多處因為漏水而大面積斑駁、粉碎
    ，水痕與水漬亦清晰可見，牆面靠近梁柱處以及天花板則多
    有鏽蝕等狀況（見本院卷第33頁、第37頁、第41頁）。另酌
    以證人即防水工程業者林和政於本院審理時證謂：603號房
    屋的牆壁有壁癌，且非常嚴重，是會擴大的等語（見本院卷
    第199至第200頁）。如此以觀，603號房屋不論是用以居住
    或出租經營其他任何行業，都已經影響其效用，進入室內的
    任何人都勢必要提防牆面粉刷脫落，擺放任何家具或設備也
    會有所顧忌，下雨天甚至可能因積水而有摔倒的風險，並進
    而影響其經濟效用。是則，603號房屋確有根治系爭外牆漏
    水問題之迫切性。
  ⒉又證人林和政另證稱：原告之前有做過1次室內防水工程，但
    是又滲透進來，所以如果單從室內施作防水工程，1年後還
    是會漏，因為水是由上往下流，而且水會到處滲漏，最後還
    是會跑到房子裡面，壁癌還是會產生；以穿鐵衣之方式則可
    以完全根治漏水，其做穿鐵衣工程很多年了，沒有失敗過，
    而施工過程中會需要站在（或使用）系爭上空及屋頂，如果
    不使用601號房屋的屋頂則難以施作，因為穿鐵衣工程之鐵
    片是一大片等語（見本院卷第199至201頁）。從上開證述內
    容可知，系爭外牆的漏水問題，已無從由603號房屋之室內
    防水工程予以改善，反之應採取穿鐵衣之方式則能夠根本解
    決，而系爭工程又必須要使用系爭上空及屋頂。復參以系爭
    工程所需時間只要1個禮拜左右，系爭上空及屋頂之面積亦
    僅19.05平方公尺，且施工過程中，工人並不會直接踩在601
    號房屋屋頂上，而是會先放木心板於其上，施工廠商亦保證
    如果造成屋頂釘子、犀利康脫落，會幫忙補回去等情，亦經
    證人林和政於本院審理時證述明確（見本院卷第199至201頁
    ），且有證人林和政提出之估價單（見本院卷第221頁）、
    本件土地複丈成果圖（見本院卷第177頁）、預計使用601號
    房屋屋頂範圍之現場照片（見本院卷第181頁）各1份附卷可
    參，是被告容忍原告使用系爭上空及屋頂之面積不大、時間
    也不長，且601號房屋屋頂為鐵皮不透光屋頂，原告在其上
    架設木心板，除可避免破壞屋頂外，亦僅在方便工人通行以
    完成施工，並不妨礙被告的生活起居及房屋之一般功能使用
    ，也沒有侵犯被告隱私權的疑慮，且林和政亦確保施工後將
    現場回復原狀。綜合上述一切情形，可認原告請求使用系爭
    上空及屋頂以施作系爭工程確實係其為解決系爭外牆漏水問
    題之合理手段，且被告可能所受損害及所承擔的風險尚屬可
    控，已足認原告使用系爭上空及屋頂符合民法第792條所定
    的「必要性」之要求。據上，原告主張其為解決系爭外牆漏
    水之問題，有使用系爭上空及屋頂以施作系爭工程之必要等
    語，自屬有據。
  ㈣被告雖以下述情辭辯稱原告之請求欠缺必要性可言，惟查：
　⒈被告固辯稱原告未能舉證系爭外牆漏水和603號房屋電線走火
    有因果關係，且原告解決漏水問題亦非出於公共安全考量而
    係出於營利目的云云。然而，即便603號房屋沒有電線短路
    走火的情事，僅就系爭外牆漏水之情況，已足使603號房屋
    有喪失或減損其效用及經濟價值之可能，致使有施作系爭工
    程以解決系爭外牆漏水之情形，業如前述，且原告為603號
    房屋的所有權人，本即得自行安排規劃603號房屋之使用收
    益方式，是其修繕漏水的動機，自非被告能夠加以過問或干
    涉。是被告以此抗辯系爭外牆尚無修繕之必要，並不可採。
　⒉被告另辯稱兩造曾協商採取裝水槽工程解決系爭外牆的漏水
    問題，但是係原告因租金談不攏而拒絕云云。惟原告在符合
    民法第792條規定下，本即可決定以何方式解決系爭外牆漏
    水情形，再細究被告就裝水槽工程提出的協議書和房屋租賃
    契約書可知，進行裝水槽工程一樣必須要使用系爭上空及屋
    頂，且完工後所裝設的水槽，另須按時檢查、維修、拆解、
    回復裝設（見本院卷第119至第123頁），則使用系爭屋頂的
    頻率勢必更加頻繁。如此兩相對照，以穿鐵衣之方式施作系
    爭工程對原告所有權侵害反而較為輕微。是被告以此抗辯原
    告不應採取穿鐵衣工程進行防水工程，亦無足取。
  ⒊至被告另辯稱以穿鐵衣工程日後可能發生鐵衣越界的問題，
    施工過程中也可能發生工安意外，且原告家屬態度不佳云云
    。然此等抗辯均與原告是否具有請求使用相鄰建築物藉以修
    繕自己之建築物之必要無關，自不足為被告有利之認定
  ㈤據上，603號房屋與601號房屋為相鄰之建築物，而依上述最
    高法院判決意旨之說明，民法第800條之1有關相鄰關係規定
    的準用，包含建築物之所有人相互之間，以及建築物和土地
    之所有人交錯相互之間。是原告既有修繕603號房屋之必要
    ，自得依據上揭規定請求使用相鄰的系爭上空及屋頂。
四、綜上所述，原告援引民法第800條之1準用同法第792條請求
    被告應於系爭工程之施作期間，容許原告使用系爭上空及屋
    頂部分，為有理由，應予准許。
五、原告陳明願供擔保，聲請宣告假執行，與民事訴訟法第390
    條第2項之規定核無不合，爰參酌原告使用系爭上空及屋頂
    之面積、系爭工程所需施工期間、所需費用及其他需求等因
    素，酌定如主文第3項所示之擔保金額，予以准許；併爰依
    民事訴訟法第392條第2項規定，依職權宣告被告預供擔保，
    得免為假執行。
六、本件事證已臻明確，兩造其餘攻擊防禦方法及所提證據，核
    與判決結果不生影響，爰不逐一論述，併此敘明。
七、訴訟費用分擔之依據：民事訴訟法第78條。
中　　華　　民　　國　　111 　年　　10　　月　　6 　　日
                  民事第二庭  法  官  王參和
以上正本係照原本作成。
如對本判決上訴，須於判決送達後20日內向本院提出上訴狀。
如委任律師提起上訴者，應一併繳納上訴審裁判費。
中    華    民    國   111   年    10     月    7     日
                              書記官  沈佩霖